【裁判字號】    98,審保險小上,5
【裁判日期】    990128
【裁判案由】    給付保險金
【裁判全文】
臺灣臺北地方法院民事判決         98年度審保險小上字第5號
上  訴  人  富邦人壽保險股份有限公司
法定代理人  乙○○
被  上訴人  甲  ○
上列當事人間請求給付保險金事件，上訴人對於民國98年8 月24
日本院臺北簡易庭97年度北保險小字第18號第一審判決提起上訴
，本院判決如下：
    主  文
上訴駁回。
第二審訴訟費用新臺幣壹仟伍佰元由上訴人負擔。
    事實及理由
一、按對於小額程序第一審裁判之上訴或抗告，非以其違背法令
    為理由，不得為之；上訴狀內應記載上訴理由，表明下列各
    款事項︰（一）原判決所違背之法令及其具體內容。（二）
    依訴訟資料可認為原判決有違背法令之具體事實，民事訴訟
    法第436 條之24第2 項、第436 條之25定有明文。又按對於
    小額程序之第一審裁判提起上訴時，如係以第一審判決有不
    適用法規或適用法規不當為上訴理由時，其上訴狀或理由書
    應有具體之指摘，並揭示該法規之條項或其內容。若係成文
    法以外之法則，應揭示該法則之旨趣；其為經驗法則、證據
    法則者，亦應具體指摘揭示該經驗法則或證據法則；倘為司
    法院解釋或本院之判決，則應揭示該判解之字號或其內容，
    上訴狀或理由書如未依此項方法表明者，即難認為已對小額
    程序之第一審判決之違背法令有具體之指摘，其上訴自難認
    為合法，最高法院71年台上字第314 號及70年度台上字第72
    0 號判例參照。小額事件之上訴程序，並未準用同法第469
    條第6 款規定，因之，判決不備理由或理由矛盾不得為小額
    事件上訴第二審之理由。
二、本件上訴意旨略以：
（一）依被上訴人投保之安泰意外傷殘保險附約（下稱系爭AI保
      險附約）第11條、第7 條約定及安泰日額型意外傷住院醫
      療保險附約（下稱系爭AHI 保險附約）第5 條約定，均以
      被保險人即被上訴人有「遭意外傷害事故」及「致其身體
      蒙受傷害」之情形下，上訴人始負給付意外失能保險金與
      意外傷害住院醫療保險金之責。原審判決根據芝蘭健康網
      報導記載視網膜剝離之發生率為萬分之一，若以高度近視
      之盛行率亦僅有百分之五，且被上訴人尚有右眼玻璃體出
      血，尚可佐證被上訴人造成右眼視網膜剝離之機率係意外
      事故發生遠高於被上訴人所患高度近視之機率；且亦查無
      證據顯示被上訴人發生右眼視網膜剝離係因其本身疾病所
      造成，而命上訴人給付保險金，原審判決就舉證責任分配
      ，實已違背最高法院17年上字第917 號判例揭示意旨。
（二）原審判決所憑長庚醫院病歷紀錄僅係依據被上訴人之陳述
      而記載，無法證明該事故確實發生，縱該事故確實發生，
      長庚醫院病歷之主訴無法證明意外傷害事故與該傷害間有
      因果關係，且依據林口長庚醫院98年4 月21日（98）長庚
      院法字第0353號函所載可知，長庚醫院病歷不能證明有被
      上訴人所稱之意外事故事實存在，故被上訴人視網膜剝離
      與其所稱意外事故間並無因果關係。又原審判決認被上訴
      人請求理賠之附加每月意外失能給付、日額型意外傷害住
      院保險金，金額僅新臺幣（下同）43,000元，被上訴人亦
      不可能自傷來請領保險金，惟就系爭事故，上訴人前已給
      付住院醫療保險金49,250元予被上訴人，因被上訴人不符
      意外失能保險金與意外傷害住院醫療保險金之給付要件，
      被上訴人依約即不得額外請求意外失能保險金與意外傷害
      住院醫療保險金43,000元，原審僅以被上訴人亦不可自傷
      來請領保險金，即為上訴人不利判決，原審判決顯有違背
      論理法則，而屬違背法令。
（三）被上訴人有高度近視，且被上訴人亦無法排除高度近視導
      致視網膜剝離因素，然原審判決卻以高度近視之病人百分
      之九十五不會發生視網膜剝離，欲說明其發生率不高。又
      原審判決認被上訴人除投保時近視七、八百度外，並無任
      可眼部疾病，且查無證據顯示被上訴人右眼視網膜剝離係
      因其本身疾病所造成。顯見原審刻意忽略事實上被上訴人
      本身高度近視即可能肇致眼部疾病之原因，原審判決上開
      論述並非針對被上訴人個案所為具體認定。另原審判決認
      被上訴人尚有右眼玻璃出血，亦可佐證被上訴人造成視網
      膜剝離之機率係意外事故生遠高於係被上訴人所患高度近
      視之機率；原審上開推論所謂玻璃體出血係意外事故發生
      機率較高之依據為何，誠有可疑，且與林口長庚醫院98年
      4 月21日（98）長庚院法字第0353號函揭示「醫師參酌其
      臨床症狀並無眼球破裂之情況，故於96年4 月27日之診療
      摘要載明非意外傷引起。」完全不同。是原審判決認定事
      實與所調查之證據相佐，又未於判決中論述不採之理由，
      顯有判決違背證據法則及不備理由等違背法令之虞。
（四）原審判決以「眼部要有外傷，除非其眼球破裂或其他嚴重
      症狀，而視網膜在眼球底部如非有上述情形，視網膜剝離
      不可能提出外傷證明」為由，排除外傷證明之舉證責任。
      惟依系爭保險附約約定被上訴人需舉證「因遭受意外傷害
      事故，致其身體蒙受傷害而致失能或需接受治療」；又依
      經驗法則，若被上訴人無法提出眼部外傷證明，即無法證
      明眼部確有意外事故事實存在，亦無法證明視網膜剝離與
      意外傷害事故間有因果關係，茍認原審判決為真，則視網
      膜剝離因遭受意外傷害事故所致，豈會發生眼部表面及中
      間均完好無恙、無外傷情形下，該意外傷害事故隔空僅只
      傷害眼球底部的視網膜而造成剝離？是原審得心證之理由
      ，自屬違背經驗法則，而有判決違背法令之情形。
（五）另依據系爭AI保險附約第11條約定「被保險人於本附約有
      效期間內遭受第7 條約定的意外傷害事故致其身體蒙受傷
      害，並自意外傷害事故發生之日起180 天內而致失能者，
      經醫師證明符合本附約之失能時，本公司自其失能確認後
      之第15日起，於其失能狀態持續中，每月按保險金額給付
      失能保險金，其未滿一個月之期間，按一個月三十日比例
      計算之。」故意外失能保險金給付需有14日免責期，又被
      上訴人未舉證其失能期間，故上訴人就被上訴人請求意外
      失能保險金27,000元並無核付等語。並上訴聲明：1.原判
      決廢棄；2.被上訴人在第一審之訴駁回。
三、本件上訴人提起上訴，形式上已指摘原審判決違背舉證責任
    分配法則、經驗法則、論理法則及證據法則等情形，應認尚
    符合民事訴訟法第436 條之24第2 項之規定，其提起上訴，
    應認為已具備合法要件。玆進一步審酌上訴人之上訴有無理
    由？經查：
（一）按民事訴訟採辯論主義，舉凡法院判決之範圍及為判決基
      礎之訴訟資料均應以當事人所聲明及所主張者為限，審判
      長之闡明義務或闡明權之行使，亦應限於辯論主義之範疇
      ，不得任加逾越，故審判長尚無闡明令當事人提出新訴訟
      資料之義務（最高法院85年度台上字第556 號判決意旨參
      照）。查上訴人主張原審違背舉證責任分配法則，惟依辯
      論主義而論，上訴人就其否認被上訴人主張之法律關係部
      分，自屬上訴人應自行舉證部分，原審根據被上訴人提出
      為上訴人所不爭執之芝蘭健康網報導記載視網膜剝離之發
      生率為萬分之一，若以高度近視之盛行率亦僅有百分之五
      ，亦查無證據顯示被上訴人發生右眼視網膜剝離係因其本
      身疾病所造成，並以被上訴人尚有右眼玻璃體出血，茲以
      佐證被上訴人造成右眼視網膜剝離之機率係意外事故發生
      遠高於被上訴人所患高度近視之機率；且上訴人亦無法證
      明被上訴人視網膜剝離係因其高度近視或本身眼部疾病所
      造成，而為被上訴人勝訴之判決，洵無不當，上訴人指摘
      原審違背民事訴訟法第277 條之舉證責任分配規定云云，
      自屬無理由。
（二）上訴人雖指摘原審判決就被上訴人是否屬意外事故而致其
      視網膜剝離乙節之論述有違論理法則。惟查，原審以被上
      訴人係於95年11月9 日之數日前遭其小孩踢傷右眼，長庚
      醫院病歷亦有記載此情，原審並函請長庚醫院說明就被上
      訴人至該院診療情況，據該院於98年4 月21日以（98）長
      庚法字第0353號函表示，被上訴人於95年11月9 日初次至
      該院就診時自述遭嬰兒踢到，但醫師於診療中無法研判其
      成因，復據96年1 月26日診斷證明之記載，亦係依被上訴
      人自述遭意外撞擊而記載其曾有右眼外傷之病史，另因被
      上訴人自述受傷時並無至該院就醫紀綠，故醫師參酌其臨
      床症狀並無眼球破裂之情狀，而於96年4 月27日之診療摘
      要載明非外傷引起等情。雖從上開覆函無法直接確認被上
      訴人之視網膜剝離是否因意外事故或因外傷所致，惟因被
      上訴人並非於其自述時間即至長庚醫院就醫，診治醫師並
      無法判斷被上訴人是否因意外事故而致其視網膜剝離，亦
      無法證明被上訴人是否自傷所致，然原審參酌原告提出並
      為兩造不爭執之芝蘭健康網報導，記載視網膜剝離之發生
      率為萬分之一，其中高度近視引發視網膜剝離之機率僅為
      百分之五，故因意外事故所致視網膜剝離機率達高於因高
      度近視所致之機率；並佐以被上訴人右眼玻璃體出血事實
      ，且查無證據顯示被上訴人右眼視網膜剝離係因其本身疾
      病所引起，又因視網膜係位於眼球底部，除非眼球發生破
      裂或其他嚴重症狀，否則視網膜剝離難以提出外傷證明，
      加以上訴人亦無法舉證被上訴人視網膜剝離係因其高度近
      視或本身眼部疾病所造成，故原審之論述尚屬有據，上訴
      人指摘原審判決違背論理法則，洵無理由。
（三）再者，上訴人所執之其餘上訴理由，概僅係就原審法院取
      捨證據、認定事實之職權行使，指摘其為不當，並未具體
      說明原審判決有何不適用法規或適用法規不當之情形，亦
      未揭示該法規之條項或其內容，及合於民事訴訟法第469
      條所列各款之事實，要難認對原審判決有如何違背法令情
      事已為具體之指摘，況證據之取捨，本屬於事實審法院之
      職權，若其取捨並不違背法令，即不容當事人以採證不當
      為指摘。是以，此部分尚不得謂上訴人業已合法表明上訴
      理由。
（四）末按小額訴訟程序之當事人除有因原法院違背法令致未能
      提出者外，於第二審程序不得提出新攻擊或防禦方法，民
      事訴訟法第436 條之28定有明文。蓋為貫徹小額民事程序
      之簡速性，避免因當事人於上訴程序提出新事實及證據而
      延滯訴訟，小額事件之第二審法院原則上應按第一審之訴
      訟資料，審核其訴訟程序及判決內容有無違背法令，當事
      人於第一審言詞辯論終結前未曾提出之訴訟資料，不得再
      行提出。經查，上訴人就其所述意外失能保險金給付需有
      14日免責期之防禦方法，在原審迄未曾提出；自屬係在原
      審辯論終結後所提出之新攻擊防禦方法，且上訴人並未證
      明係因原審法院違背法令致其無法提出，揆諸前開說明，
      上訴人於本件小額民事事件之上訴程序中已不得再行提出
      ，併予敘明。
四、按小額事件之第二審判決，倘依上訴意旨足認上訴為無理由
    者，得不經言詞辯論為之，民事訴訟法第436 條之29第2 款
    定有明文。本件依上訴意旨足認原判決並無上訴人所指違背
    法令之情事業如前述，上訴論旨指摘原判決不當，求予廢棄
    改判，顯無理由，爰不經言詞辯論而駁回之。
五、訴訟費用負擔之依據：本件上訴裁判費為新臺幣1,500 元，
    應由上訴人負擔，爰確定如主文第二項所載。
六、據上論結，本件上訴為無理由，依民事訴訟法第436 條之29
    第2 款、第436 條之32第1 項、第2 項、第436 條之19第1
    項、第449 條第1 項、第78條，判決如主文。
中    華    民    國    99    年    1     月    28    日
                 民事第六庭審判長法  官   朱漢寶
                                 法  官   吳定亞
                                 法  官   蔡和憲
上為正本係照原本作成。
本判決不得上訴。
中    華    民    國    99    年    1     月    29    日
                                 書記官   廖素芳

司法院資訊處製作；財團法人民間司法改革基金會備份。
